【裁判字號】    99,重上,58
【裁判日期】    991221
【裁判案由】    返還不當得利等
【裁判全文】
臺灣高等法院臺南分院民事判決  99年度重上字第58號
上  訴  人
即  原  告  陽信商業銀行股份有限公司
法定代理人  林彭郎
訴訟代理人  唐榮宏
            郭寶蓮  律師
上  訴  人
即  被  告  黃英哲
訴訟代理人  楊丕銘  律師
被 上訴 人
即  被  告  陳麗敏
訴訟代理人  陳琪苗  律師
上列當事人間請求返還不當得利等事件，上訴人等對於中華民國
99 年6月24日臺灣臺南地方法院第一審判決（98年度重訴字第14
號）各自提起上訴，本院於99年12月7日言詞辯論終結，判決如
下：
    主      文
上訴人等之上訴均駁回。
第二審訴訟費用由上訴人等各自負擔。
    事實及理由
一、上訴人即原告陽信商業銀行股份有限公司（下稱上訴人陽信
    銀行）之主張：
(甲)、對被上訴人即被告陳麗敏（下稱被上訴人陳麗敏）主張之部
    分：
(一)被上訴人陳麗敏與何仁榮為同居關係，2人於民國（下同）8
    3年6月間合夥經營釣蝦場，被上訴人陳麗敏為供該釣蝦場生
    意往來之用，而於台南市第五信用合作社（下稱台南五信）
    （現由上訴人陽信銀行概括承受業務）開立帳戶；又於83年
    12月22日提供其所有坐落台南市○○段第13之30號土地，及
    其上建號第1200號即門牌號碼台南市○○○街9巷10之17號
    之房屋一棟（下稱系爭房地），向台南五信設定最高限額抵
    押新台幣（下同）600萬元，存續期間83年12月22日至113年
    12月22日，期間陸續有借款紀錄；又於85年7月間，被上訴
    人陳麗敏向台南五信申請借款700萬元（下稱系爭700萬元）
    ，經審核通過後，於85年8月6日最高限額抵押變更登記為最
    高限額840萬元，並於同年月20日放款系爭700萬元入被上訴
    人陳麗敏帳戶。本件嗣後經鈞院91年度重上更一字第21號、
    最高法院97年度台上字第1196號等確認抵押權不存在事件判
    決認定：系爭700萬元貸款之申請為同居人何仁榮所為，未
    經被上訴人陳麗敏授權，故系爭700萬元之消費借貸契約對
    被上訴人陳麗敏不生效力等情。又被上訴人陳麗敏既無法律
    上原因，而受有系爭700萬元之利益，致上訴人陽信銀行受
    有損害，爰依民法第179條不當得利法律關係，請求被上訴
    人陳麗敏返還系爭700萬（原審判決被上訴人陳麗敏應給付
    上訴人陽信銀行前開700萬元中之1,325,700元及法定遲延利
    息，如原審被告陳麗敏、何仁榮、黃英哲任一人為給付，他
    被告於清償範圍內免為給付之義務；並駁回上訴人陽信銀行
    其餘之訴。被上訴人陳麗敏就其上開敗訴部分未提起上訴而
    告確定；上訴人陽信銀行則就上開敗訴部分提起上訴，本院
    就此部分予以審理）。
(二)被上訴人陳麗敏就系爭700萬元核撥確實受有利益，其對系
    爭700萬元之資金運用流向如下：(一)於85年8月20日以借新還
    舊方式，清償被上訴人陳麗敏舊債「85年6月5日借款300萬
    元」、「85年6月24日借款200萬元」，加計利息後，共5,04
    1,918元。而該二筆舊有債務，乃後續以借新還舊方式清償
    被上訴人陳麗敏84年間之500萬元抵押借款而來。茲說明二
    筆舊債的流向如下：(1)關於84年6月5日借款300萬元部分：
    84年6月5日尚有另筆借款150萬元，當日共借款450萬元。
    84年6月5日二筆借款450萬元核撥後，同日轉帳3,503,836
    元，清償被上訴人陳麗敏「84年4月1日借款500 萬」。此外
    ，舊債一借款核撥後，其餘100萬元轉帳入何仁榮台南五信
    活存帳戶，再間接轉帳到被上訴人陳麗敏支票存款帳戶，清
    償被上訴人陳麗敏的票據債務，共814,200元。(2)關於85年6
    月24日借款200萬元部分：旋即借新還舊以清償被上訴人陳
    麗敏下述借款：84月10月19日借款50萬：84年10月15日的
    50萬元借款，直接轉入何仁榮活存帳戶，有8次轉帳，近乎
    全數用以清償被上訴人陳麗敏支票債務。84年6月5日借款
    150萬：流向如上(1)，故上該二舊債同為基於借新還舊、
    清償票款，向台南五信借貸周轉而來。有1,314,200元用以
    清償被上訴人陳麗敏的票據債務（計算式：814,200元＋50
    萬元），其餘全數用以清償被上訴人陳麗敏於84年間對台南
    五信的抵押舊債500萬元，益證二筆舊債確實存在。(二)85年8
    月20日現金50萬元轉入何仁榮台南五信之活存帳戶。嗣後再
    自何仁榮上開帳戶6次轉帳，金額共262,800元入被上訴人陳
    麗敏票據帳戶，清償被上訴人陳麗敏之票據債務。85年8月2
    0日遭何仁榮提領現金40萬元。其餘金額1,358,100元直接轉
    入被上訴人陳麗敏甲存帳戶，清償被上訴人陳麗敏之票據債
    務。(3)基上，自上開700萬元之資金流向，5,041,918元係清
    償被上訴人陳麗敏對台南五信的舊有債務，1,620,900元（
    262,800元+1,358,100元=1,620,900元）用以清償被上訴人
    陳麗敏之票據債務，合計高達6,662,818元用以清償被上訴
    人陳麗敏之債務，故被上訴人陳麗敏對系爭700萬元借款顯
    然受有利益，自應負不當得利返還責任，不能僅就票據債務
    部分負責。
(三)被上訴人陳麗敏自始均承認確實應何仁榮要求，同意將上開
    存摺、支票簿、圓形印鑑章交付何仁榮使用以經營釣蝦場。
    且「因信任何仁榮，所以未曾查核上開帳戶之往來記錄」。
    又根據被上訴人陳麗敏與台南五信之交易往來紀錄可證明：
    被上訴人陳麗敏自83年開戶來，其活存帳戶金額花用幾近短
    缺，無法負荷被上訴人陳麗敏票據債務、貸款利息及釣蝦場
    營運時，始多次轉向台南五信貸款。又台南五信核撥後，旋
    即以「借新還舊」、「轉入被上訴人陳麗敏支票帳戶」或「
    先轉入何仁榮帳戶再轉入被上訴人陳麗敏帳戶」或「先轉入
    被上訴人陳麗敏帳戶再轉入何仁榮帳戶」以清償被上訴人陳
    麗敏票據債務，否則即以「現金提領」方式，週轉其釣蝦場
    之財務營運，故系爭700萬元之貸款，運用方式如出一轍。
    因之，無論被上訴人陳麗敏與何仁榮之釣蝦場是否仍有合夥
    關係，顯然被上訴人陳麗敏有概括同意授權何仁榮開立票據
    、使用被上訴人陳麗敏於台南五信活存帳戶、並默許概括同
    意何仁榮借貸週轉以清償其票據債務。否則何仁榮何能自83
    年起至87年間，4年多來均以被上訴人陳麗敏名義開立高達
    數百張票據、票面金額共達2,000多萬元。被上訴人陳麗敏
    並非毫無法律常識之人，以二人當時之同居關係，且被上訴
    人陳麗敏曾參與釣蝦場實際經營，知悉釣蝦場的開票情形，
    更自承知悉釣蝦場營運狀況不佳，故面對何仁榮長期以其名
    義開立票據，週轉釣蝦場營運，每月到期的票面金額從數10
    萬元到100多萬元不等，被上訴人陳麗敏不可能毫無過問、
    也無要求何仁榮針對系爭票據債務，須設法借貸週轉加以清
    償。況系爭700萬元的資金核撥，全數進入被上訴人陳麗敏
    之台南五信活存帳戶，若非被上訴人陳麗敏概括授權何仁榮
    使用其活存帳戶印鑑存摺，系爭700萬元的資金不可能遭何
    仁榮使用、提領；基上，被上訴人陳麗敏與何仁榮二人於借
    貸當時為同居親密關係，又合夥經營釣蝦場事業，被上訴人
    陳麗敏更同意何仁榮使用其帳戶、支票，顯與一般冒貸案件
    之情形不同。又前案民事一、二審均認為被上訴人陳麗敏確
    實有同意授權本件貸款，若非被上訴人陳麗敏為求卸責，提
    起刑事告訴，搭配同居人何仁榮之證詞，前案民事更一審，
    不可能逆轉為有利被上訴人陳麗敏與何仁榮之認定。故被上
    訴人陳麗敏針對其與台南五信之借貸，絕非毫無關連或不知
    情，其對系爭700萬元顯然直接受有利益至明。
(四)據何仁榮於前案台南地院87年1月5日、88年7月27日審理中
    證稱：「與被上訴人陳麗敏為親密朋友，事業上合夥，開釣
    蝦場（即北城釣蝦場），自84年7月開始半年，但迄今尚未
    結算。」、「（對被上訴人陳麗敏之銀行帳戶10871-l、108
    71-5之支票、活存帳戶，是否由你使用？）是由我在使用、
    合夥經營出入帳款用」、「（那授權約定書為何蓋被上訴人
    陳麗敏之印鑑章？如何來？）那時帳戶均由我使用，由被上
    訴人陳麗敏開戶，後來給我使用，章也給我，由我去簽名貸
    款…」、「（被上訴人陳麗敏為何交付借款之印鑑章？）開
    戶由被上訴人陳麗敏開，開戶後即把帳戶包含印鑑章一起給
    我用，貸款之蓋印章是銀行叫我蓋哪，我就蓋。…，被上訴
    人陳麗敏之印鑑章我蓋，700萬元之授信約定書我簽名，是
    銀行拿來給我簽，未找被上訴人陳麗敏，未對保。」、「（
    支票印章與存摺印章不一樣？為何方形章在你哪裡？）是一
    樣的，因最先他跟台南五信辦理300萬，印章是方形的後來
    印章放我這裡，因店的關係，所以放在我這裡，是因為當初
    貸款辦理完後就擺在我這裡，也沒有收回去，直到去年事情
    發生後他才拿回去」、「（你與被上訴人陳麗敏合夥經營釣
    蝦場期間多久？）83年4月到88年9月止。」、「（他何時將
    存摺印章交給你運用？）他去銀行開戶後就交給我了。」由
    上開被上訴人陳麗敏自始同意何仁榮使用帳戶、開立票據之
    事證，可知85年間系爭700萬借貸當時，渠等間之釣蝦場合
    夥關係並未結清；縱使何仁榮嗣後對於被上訴人陳麗敏退出
    合夥關係時點之證詞一再變更，更不斷辯稱「被上訴人陳麗
    敏已退出釣蝦場合夥關係」、「本件貸款被上訴人陳麗敏確
    實不知情」、「黃英哲知悉未經被上訴人陳麗敏授權」云云
    ，足見何仁榮有袒護被上訴人陳麗敏之心態，至為明顯，且
    依「案重初供」之常理，何仁榮的上開初證，方為真實。基
    上，本件貸款糾紛，上訴人陽信銀行一方係最大受害者，系
    爭700萬元貸款核撥，均遭被上訴人陳麗敏、何仁榮提領收
    受，上訴人陽信銀行又須面臨前案之損害賠償責任。既被上
    訴人陳麗敏確實因系爭700萬元核撥而受有利益，自不能免
    責，應與何仁榮，共同負起民法第179條不當得利返還之責
    。
(五)被上訴人陳麗敏一再抗辯系爭700萬元放款中，5,041,918元
    清償之舊債並不存在云云，然本案700萬元當時雖由何仁榮
    出面借款，但若非真有舊債5,041,918元存在，何仁榮於系
    爭700萬元貸款核撥當時，早已表示異議，豈可能直到本案
    訟爭時才稱舊債不存在云云，不足為採。且依何仁榮於前案
    刑事案件於91年5月5日審理時當庭表示「（對五信被上訴人
    陳麗敏10871-5活存帳戶交易明細有何意見？）出入部分應
    該沒有錯。」衡情當時何仁榮尚未面臨本件賠償訴訟，其證
    詞應屬客觀可信，足證上訴人陽信銀行提出之帳戶交易明細
    確屬真正。又被上訴人陳麗敏自始承認於83年12月22日提供
    系爭房地供擔保，並於84年4月1日向台南五信抵押核貸500
    萬元，此為被上訴人陳麗敏所不否認之事實。惟被上訴人陳
    麗敏僅承認85年借貸系爭700萬元時，其對於台南五信的抵
    押債款500萬，僅剩下300萬元，並非上訴人陽信銀行主張之
    504萬餘元，自應由被上訴人陳麗敏負起舉證責任提出系爭
    700萬元核撥當時，舊債500萬元已清償剩下300萬元之證據
    ，方屬適法。細繹被上訴人陳麗敏一再辯稱舊債僅剩300萬
    元且已於前案扣抵云云，不僅完全未加計相關借款利息及違
    約金，且自前案審理迄今，均無法提出何時清償200萬元的
    證據，足證被上訴人陳麗敏一再辯稱抵押舊債僅剩下300萬
    元云云，並非真正。基上，被上訴人陳麗敏迄今仍無法提出
    「舊債已清償剩下300萬元」之證明，其對台南五信舊債應
    以500萬元計算。
(六)系爭700萬元直接轉入被上訴人陳麗敏票據帳戶，清償被上
    訴人陳麗敏票據債務者，有1,620,900元。顯然系爭700萬元
    之核撥，確實有3,503,836元用以清償被上訴人陳麗敏84年
    底抵押舊債，其他全數均用以清償被上訴人陳麗敏之票據債
    務、與渠等合夥釣蝦場之資金週轉，若非被上訴人陳麗敏真
    有申辦借貸，上訴人陽信銀行身為金融機構，焉可能主動匯
    款到被上訴人陳麗敏帳戶？為被上訴人陳麗敏清償債務？且
    核與何仁榮於鈞院98年4月16日證詞「700萬元貸款中，其中
    300萬元是清償被上訴人陳麗敏抵押借款舊債，另外400萬撥
    到帳戶作為支付釣蝦場所支付票款使用」說詞相符。退萬步
    言，縱認上訴人陽信銀行因無法提出期間歷次短期擔保借款
    關係借據，致無法認定數次短期擔保借款關係成立，充其量
    亦屬上訴人陽信銀行內部沖帳作業。則被上訴人陳麗敏因系
    爭700萬元放款核撥，仍直接受有84年抵押舊債、數百萬元
    票據債務與合夥債務消滅之利益，被上訴人陳麗敏豈能免責
    ？本案卷附之數百張被上訴人陳麗敏票據影本，此已非上訴
    人陽信銀行單方面製作之職務文書，被上訴人陳麗敏一再空
    言抗辯，誠不足取，且與對帳單金額、票據號碼、票面金額
    、時間，一一核對下均相吻合，足證上訴人陽信銀行提出相
    關證據，已足證明系爭700萬元資金流向之真正。
(七)上訴人陽信銀行復於本院補陳：
  1.本件系爭700萬元借款確實如數核撥至被上訴人陳麗敏帳戶
    ，故原審認定與事實不合。又原審判決雖以案外人何仁榮98
    年5月26日之筆錄「（取款條是否為被上訴人陳麗敏本人所
    簽？）黃英哲簽的。」等語，認定黃英哲自行於取款憑條上
    偽簽陳麗敏簽章，自不能以該筆700萬借款曾撥入被上訴人
    陳麗敏帳戶，即認定陳麗敏就該700萬元受有不當得利云云
    。然85年8月21日之7,001,918元取款傳票，其上「陳麗敏」
    簽名究竟為何人所為，上訴人陽信銀行並不知情，原審僅以
    案外人何仁榮片面證詞，遽為認定為黃英哲所簽，已有未合
    。
  2.系爭700萬元放款，係直接清償被上訴人陳麗敏之票據債務
    已如上述。單就轉帳紀錄及票據影本觀之，至少有1,620,90
    0元。且被上訴人陳麗敏票據帳戶自85年10月28日以後，共
    有6筆自何仁榮台南五信活存帳戶轉匯之款項，金額共262,0
    0元，用以清償被上訴人陳麗敏之票據債務，上開6筆款項，
    即係本件700萬元核發後，先轉入何仁榮活存帳戶後，再轉
    帳進入被上訴人陳麗敏票據帳戶，未有被上訴人陳麗敏所稱
    85年10月28日以後，被上訴人陳麗敏活期帳戶並未再有款項
    轉入其支票帳戶，均係何仁榮以現金存入之款項支付該票據
    債務之情形，原審未詳加審查，即認被上訴人陳麗敏所述之
    金額為真正，實有誤會。
(八)上訴聲明：求為判決；(一)原判決不利上訴人陽信銀行部分廢
    棄。(二)上開廢棄部分，被上訴人陳麗敏應再給付上訴人陽信
    銀行系爭700萬之中之5,674,300元，及自88年6月18日起至
    清償日止，按週年利率5％計算利息。(三)訴訟費用由被上訴
    人陳麗敏負擔。(四)第二、三項聲明，上訴人陽信銀行願供擔
    保，請准宣告假執行。
(乙)、對上訴人即被告黃英哲（下稱上訴人黃英哲）主張之部分：
(一)上訴人黃英哲當時任職台南五信，從事對保及放款相關業務
    ，明知對保程序應由被上訴人陳麗敏、連帶保證人何仁榮親
    自在場對保，借據亦應由被上訴人陳麗敏書立，卻未詳實對
    保，嚴重失職，於借款人未親自到場之情形下，任由何仁榮
    獨自完成系爭700萬元對保程序，致台南五信85年8月20日放
    款系爭700萬元入被上訴人陳麗敏帳戶。故上訴人黃英哲
    經辦本件貸款有嚴重失職，顯可歸責於上訴人黃英哲，才使
    何仁榮得以被上訴人陳麗敏名義申請借款，取得系爭700萬
    元款項，致上訴人陽信銀行受有損害。上訴人黃英哲並經刑
    事程序認定，與何仁榮有共同偽造本件借款之授信約定書、
    借據等偽造文書、詐欺取財犯行，判處有期徒刑在案。
(二)又對保程序本屬上訴人黃英哲之職務範圍，況對保程序本即
    為授信部門之職責，此乃一般銀行作業的常態。當時上訴人
    黃英哲任職的台南五信營業部門，屬於小單位，人力有限，
    對保工作往往由徵信、放款人員輪辦。在徵信人員外出查估
    擔保品、請假、或業務繁忙時，即由放款人員進行對保。否
    則諸多臨櫃辦理借款、對保手續之民眾，將如何臨櫃借款？
    且上訴人黃英哲前案證詞「這個案件是因為施智明，站在同
    事立場我有義務跟施智明配合，這也是為公司有好處，不是
    我主動，我根本不曉得有這案件。」可佐，足證上訴人黃英
    哲諉稱對保非其職務範圍，並非事實。
(三)退步言，遑論對保程序是否為上訴人黃英哲職務範圍，上訴
    人黃英哲就自身放款職務的履行上，也有嚴重疏失。上訴人
    黃英哲身為系爭700萬元貸款之放款主辦，於放款職務的履
    行上，負有忠誠義務及善良管理人之注意義務。（按受僱人
    的注意義務，民法雖未設明文，惟因受僱人受有報酬，其責
    任自應從重，應適用民法第220條第2項規定，負抽象輕過失
    責任，而盡善良管理人義務）。況「台南市第五信用合作社
    人事管理規則」第45條「員工應恪遵本社一切章則，基於合
    作精神忠誠服務，負責盡職」、第48條「對足以影響社譽之
    任何事實，並應隨時報告主管，不得有任何隱瞞」、第50條
    「如遇其他部門工作繁忙時，應遵從上級人員指揮調派予以
    協助」、第62條「對客戶申請授信案件…判斷應力求公正客
    觀，並兼顧本社利益與社會公益」、第89條「員工因侵占、
    舞弊或違法情事以致損害本社利益者，除依法追繳、追訴外
    ，應視其情節予以停職或免職」、第33條「被保人如有不法
    行為重大過失…，包括虧短公款及便利本人或他人套借款項
    而不能清償情事，致合作社蒙受損失時，應負連帶責任，並
    拋棄先訴抗辯權」等規定，上訴人黃英哲身為員工，自應遵
    守之。從而，上訴人黃英哲擔任本件放款主辦，明知自身經
    辦的對保程序有瑕疵（未經借款人即被上訴人陳麗敏對保、
    借據未經本人簽名），卻繼續隱瞞事實，進行後續放款職務
    ，致台南五信陷於錯誤、如數放款系爭700萬元。有上訴人
    黃英哲前案證詞「（對保的用義就是要本人簽名，你為什麼
    沒有等本人簽名，就通過這個對保，為什麼？）我完全失去
    理智，因為何某說明天有支票要軋進來，如果不方便的時侯
    ，會製造退票，那時侯我也不曉得，因為這絕對不合法，我
    知道我違背對保的程序，因為我沒有看到被上訴人陳麗敏本
    人就通過對保。」上訴人黃英哲並經前案刑事判決認定，與
    何仁榮二人，共同偽造本件借款之授信約定書、借據等偽造
    文書、詐欺取財犯行。又上訴人黃英哲應就自身失職行為，
    負起不完全給付之債務不履行責任：上訴人黃英哲不僅違背
    對保程序，就自身放款主辦職務的履行上，也未忠誠履行義
    務及善良管理人之注意義務，有可歸責於上訴人黃英哲的嚴
    重失職，方致本件損害發生。自屬僱傭契約不完全給付之債
    務不履行，且屬不能補正之情形。從而，上訴人陽信銀行就
    本件放款系爭700萬所生之損害，自得依民法第227條第1項
    不完全給付依給付不能之規定、及同條第2項「因不完全給
    付而生前項以外之損害者，債權人並得請求賠償」，請求上
    訴人黃英哲賠償。
(四)上訴人陽信銀行確實因系爭700萬元放款受有損害，然上訴
    人黃英哲另辯稱：依上訴人陽信銀行主張，上訴人陽信銀行
    對被上訴人陳麗敏之抵押權至少在6,662,818元之金額範圍
    內其債權確屬存在，且上訴人陽信銀行已拍定取得系爭不動
    產之實際價值，上訴人陽信銀行並無損害可言云云。系爭70
    0萬元借款未獲清償，本可因拍定系爭房地（拍定價格為7,0
    83,000元）而受填補。如今卻因前案認定借貸關係不存在，
    上訴人陽信銀行不僅受有系爭700萬元放款之損害，又需面
    臨前案之賠償責任11,063,000元（即系爭房地回復原狀之費
    用），故上訴人陽信銀行因本件冒貸案件實際所受之損失為
    11,063,000元，應屬至明。而被上訴人陳麗敏與上訴人黃英
    哲二人之請求權基礎各有所據，就系爭700萬元，二人間應
    為不真正連帶債務關係；而上訴人陽信銀行能否依據不當得
    利法律關係，對被上訴人陳麗敏求償，仍須經本案確定判決
    後，方能求償執行。故上訴人黃英哲辯稱上訴人陽信銀行之
    損害，已於本案至少6,662,818元金額範圍債權確屬存在，
    且上訴人陽信銀行已拍定取得系爭不動產之實際價值，已無
    損害云云，均與事實不符。另本案與前案訴訟標的不同，前
    案僅在確認系爭700萬元借款關係是否成立;而本案主張系爭
    700萬元流向的不當得利與債務不履行責任，均為上訴人陽
    信銀行正當法律權利之行使。上訴人陽信銀行於前案敗訴確
    定後，旋即提出本案，以保債權，上訴人陽信銀行已盡力減
    少損害，並無坐視損害擴大之情事。（原審判決原審共同被
    告何仁榮、上訴人黃英哲應給付上訴人陽信銀行700萬元及
    法定遲延利息；上訴人黃英哲應給付上訴人陽信銀行398萬
    元；並駁回上訴人陽信銀行其餘之訴。原審共同被告何仁榮
    就其上開敗訴部分未提起上訴而告確定；上訴人陽信銀行、
    黃英哲則各就上開敗訴部分提起上訴，本院僅就此上訴部分
    予以審理，附此敘明。）
(五)上訴人陽信銀行得對上訴人黃英哲請求之損害賠償範圍究竟
    若干：(1)「損害賠償，除法律另有規定或契約另有訂定外，
    應以填補債權人所受損害及所失利益為限。依通常情形，或
    依已定之計劃、設備或其他特別情事，可得預期之利益，視
    為所失利益。」，民法第216條定有明文。上訴人陽信銀行
    為金融機構，從事放款業務，本可獲取相關放款利息利潤。
    (2)上訴人陽信銀行因上訴人黃英哲之職務疏失，導致所受損
    害、所失利益如下：系爭700萬元放款之損害：上訴人黃英
    哲擔任本件放款主辦，明知經辦的對保程序，未經借款人即
    被上訴人陳麗敏對保、借據未經被上訴人陳麗敏簽名，卻繼
    續隱瞞事實，進行後續放款業務，致台南五信陷於錯誤、如
    數放款本案700萬元款項，故上訴人黃英哲自應就起訴聲明
    第一項700萬元放款負損害賠償責任。因系爭700萬元借款關
    係無效，致上訴人陽信銀行需賠償系爭房屋之差額損失398
    萬元：因於借款關係有效下，上訴人陽信銀行已依拍定價額
    7,083,000元取得系爭房屋；卻因上訴人黃英哲職務疏失，
    與何仁榮共同偽造借據、授信約定書，致系爭700萬元借款
    關係無效，前案判決上訴人陽信銀行需以系爭房屋市價11,0
    63,000元賠償被上訴人陳麗敏，並自88年6月18日起算至清
    償日止之法定利息，故其間的差額損失398萬元（包含法定
    利息），均為上訴人黃英哲、何仁榮二人造成之損害，依民
    法第184條、185條侵權行為規定，上訴人黃英哲、何仁榮需
    負起連帶賠償責任，今因渠等為時效抗辯，上訴人陽信銀行
    對二人撤回侵權行為之主張，惟上訴人黃英哲仍須依據債務
    不履行相關規定負起損害賠償責任。
(六)上訴人陽信銀行於本院補陳：
  1.被上訴人陳麗敏應返還金額若干不影響上訴人陽信銀行對上
    訴人黃英哲求償之權利：上訴人黃英哲上訴主張：原判決認
    定上訴人陽信銀行對被上訴人陳麗敏之抵押債權，至少在1,
    325,700元範圍內其債權確屬存在，則上訴人陽信銀行至少
    就上開金額係不得對上訴人黃英哲有所主張及請求云云。上
    訴人陽信銀行起訴對上訴人黃英哲及被上訴人陳麗敏等之請
    求權基礎各有所據，本案起訴聲明第一項，就系爭700萬元
    放款損害，故上訴人黃英哲與被上訴人陳麗敏間為不真正連
    帶債務關係，並無重複求償之問題。故上訴人黃英哲上訴主
    張上訴人陽信銀行對被上訴人陳麗敏之債權，已於本件至少
    在原判決認定之1,325,700元金額範圍內確屬存在，不得對
    其求償云云，誠屬無據。
  2.上訴人陽信銀行針對上訴人黃英哲之求償，並無與有過失之
    適用，理由如下：上訴人黃英哲上訴主張其並非放款主辦，
    係因受同事之託辦理對保，放款與對保應分屬不同人主辦以
    達互相制衡之效果，倘上訴人陽信銀行之內部管理監督機制
    正常，則不致發生本件違規對保之冒貸情事、且本件冒貸發
    生之原因尚有徵信人員施智明違規代被上訴人陳麗敏簽名於
    借款申請書上之行為，認上訴人陽信銀行該當與有過失之規
    定云云。但本案並無與有過失原則之適用，乃因(1)「按被害
    人之行為須予損害之發生或擴大以助力，而與損害之發生與
    擴大有相當因果關係者，始有過失相抵之適用。本件被上訴
    人在內部作業監督上縱有疏忽，但究非予上訴人侵占票款以
    助力，且此疏忽，在通常狀態下，亦非當然發生職員侵占公
    款之結果。上訴人指摘原審不適用過失相抵之原則以減免其
    賠償責任為不當，非有理由。」（最高法院71年度台上字第
    419號判決意旨參照）。(2)復按「法院援引民法第217條第1
    項過失相抵原則，減輕或免除賠償金額，僅於賠償權利人向
    其使用人以外第三人請求賠償時，始有其適用。倘於賠償權
    利人向其使用人即賠償義務人請求賠償時，該賠償義務人不
    得以賠償權利人之其他使用人亦與有過失，以對賠償權利人
    主張過失相抵。」（最高法院88年台上字第2631號判決意旨
    參照）。(3)況前案鈞院刑事判決認定，上訴人黃英哲、何仁
    榮，二人共同偽造本件借款之授信約定書、借據等偽造文書
    、詐欺取財犯行，判處有期徒刑確定在案，故本件冒貸事件
    之發生，乃因上訴人黃英哲與何仁榮之刑事不法行為所致，
    並非上訴人陽信銀行之監督有任何疏失，故上訴人黃英哲上
    訴以刑事判決認定之事實，稱上訴人陽信銀行監督與有過失
    云云，實屬無據。(4)又上訴人陽信銀行是否有監督疏失(由
    放款人員協助進行對保)，並不必然會發生員工之刑事不法
    偽造文書、詐欺取財行為，兩者間並無相當因果關係，依上
    開最高法院71年度台上字第419號判決意旨，本案並無與有
    過失原則之適用。(5)上訴人黃英哲一再抗辯另名徵信人員施
    智明亦有過失，上訴人陽信銀行與有過失云云。惟前案刑事
    判決所認定者，偽造文書之人乃上訴人黃英哲，而非施智明
    ，且本案冒貸事件之發生關鍵在於對保程序，顯與員工施智
    明無涉;且依最高法院88年台上字第2631號判決意旨，上訴
    人黃英哲面臨上訴人陽信銀行求償時，顯不得以上訴人陽信
    銀行尚有其他使用人有過失之由，主張與有過失之適用。綜
    上所述，上訴人陽信銀行並無監督上之疏失，且本案亦無與
    有過失之適用，上訴人黃英哲上訴主張，誠屬無據。
  3.上訴人黃英哲另稱上訴人陽信銀行無受損害，亦非事實，且
    依上訴人黃英哲之算法，不僅未考慮系爭不動產之價差損失
    甚至故意忽略上訴人陽信銀行因前案敗訴判決需給付之損害
    賠償金額11,063,000元；僅以系爭不動產市價11,063,000元
    ，扣除系爭700萬元之放款損害，稱上訴人陽信銀行損害只
    有400萬元云云。且上訴人黃英哲另主張其他算法：上訴人
    陽信銀行取得系爭不動產至少有其作價7,083,000元、應再
    扣除300萬元、及3,662,818元，尚應扣除上訴人陽信銀行作
    價承受之7,083,000元(合計應扣除13,745,818元)，準此上
    訴人陽信銀行並無損害云云，若依上訴人黃英哲之上開算法
    ，則故意忽略上訴人陽信銀行系爭700萬元之放款損害及前
    案判決上訴人陽信銀行應以市價11,063,000元賠償被上訴人
    陳麗敏之損害，僅以系爭不動產之價值7,083,000元計算，
    已有謬誤。且上開算法中，再行扣除系爭700萬元放款中清
    償上訴人陳麗敏票據債務之金額，顯然故意曲解上訴人陽信
    銀行對上訴人黃英哲等人之不真正連帶債務之權利主張，實
    不足取。
(七)並於本院為聲明：(一)上訴聲明：求為判決：(1)原判決駁回上
    訴人陽信銀行部分廢棄。(2)上開廢棄部分，上訴人黃英哲應
    再給付上訴人陽信銀行398萬元，及自88年6月18日起至清償
    日止，按週年利率5％計算利息。(3)訴訟費用由上訴人黃英
    哲負擔。(4)第二、三項聲明，上訴人陽信銀行願供擔保，請
    准宣告假執行。(二)答辯聲明：(1)上訴人黃英哲之上訴駁回。
    (2)第一、二審訴訟費用由上訴人負擔。
二、被上訴人陳麗敏則以下列等語資為抗辯：
(一)被上訴人陳麗敏與何仁榮本為男女朋友，被上訴人陳麗敏經
    何仁榮介紹後，乃於83年6月間在台南五信開立甲存與活儲
    二個帳戶，以用於二人合夥經營釣蝦場生意往來，因該釣蝦
    場業務係由何仁榮負責，被上訴人陳麗敏乃將存摺及圓形印
    鑑章交予何仁榮使用。嗣後在何仁榮遊說下，被上訴人陳麗
    敏將原來以系爭房地於國泰人壽設定抵押之房屋貸款（約30
    0萬元）轉貸於台南五信，是以被上訴人陳麗敏乃於83年12
    月22日提供系爭房地向台南五信申請貸款，而於同年月28日
    設定最高限額600萬元抵押權登記予台南五信，之後被上訴
    人陳麗敏僅向台南五信借款300萬元用以償還國泰人壽之貸
    款，且僅親自簽署一份貸款申請書，是以上訴人陽信銀行主
    張被上訴人陳麗敏於設定上開最高限額抵押後，陸續有借款
    一事並非實在。縱令被上訴人陳麗敏同意何仁榮使用帳戶，
    亦不可逕推認被上訴人陳麗敏即有概括同意何仁榮得以使用
    被上訴人陳麗敏名義借款。
(二)又因釣蝦場之營業狀況不理想，不久被上訴人陳麗敏表示無
    意經營，嗣後改由何仁榮單獨經營，何仁榮以釣蝦場之生意
    往來均使用被上訴人陳麗敏前揭帳戶為由，故被上訴人陳麗
    敏讓其繼續使用前揭帳戶之存摺及印鑑章，詎料何仁榮竟冒
    用被上訴人陳麗敏之名義，向台南五信申請700萬元借款，
    而台南五信之承辦人員即上訴人黃英哲明知被上訴人陳麗敏
    未在場對保，竟任由何仁榮在授信約定書上偽簽被上訴人陳
    麗敏之姓名，並使用何仁榮竊取被上訴人陳麗敏之方形印鑑
    章蓋用於授信約定書及借據，而於台南五信撥款系爭700萬
    元撥入被上訴人陳麗敏前揭活儲帳戶後，上訴人黃英哲再於
    取款憑條上偽簽被上訴人陳麗敏之姓名將系爭700萬元轉出
    ，自不能以系爭700萬元曾撥入被上訴人陳麗敏前揭帳戶內
    ，即認被上訴人陳麗敏有不當得利之情事。
(三)何仁榮於冒用被上訴人陳麗敏名義向台南五信借款系爭700
    萬元後，因怕東窗事發，除將對帳單自行收受外，並於其無
    法按時繳款，要台南五信承辦人員不讓被上訴人陳麗敏知悉
    此事，而上訴人黃英哲明知被上訴人陳麗敏實際居住於台南
    市○○○街9巷10之17號，竟未告知被上訴人陳麗敏上情，
    致其直到系爭房地被執行查封後，向台南五信查詢始知遭冒
    貸700萬元。而後被上訴人陳麗敏乃提起確認系爭700萬元抵
    押債權不存在之訴，後於上開案件審理中得知系爭700萬元
    借款係何仁榮與台南五信承辦人員即上訴人黃英哲共同偽造
    相關借款文件所致，又對何仁榮、上訴人黃英哲提起偽造文
    書罪之告訴。而何仁榮、上訴人黃英哲共同犯偽造文書等罪
    ，經鈞院以96年度重上更(三)字第47號刑事判決，認定二人
    確有共同連續行使偽造私文書、足以生損害於他人，何仁榮
    處有期徒刑一年二月、減為有期徒刑七月，上訴人黃英哲處
    有期徒刑六月、減為有期徒刑三月，何仁榮不服上訴，亦經
    最高法院以97年度台上字第1691號刑事判決駁回上訴而確定
    在案。另被上訴人陳麗敏訴請確認抵押債權不存在事件，經
    鈞院以91年度重上更(一)字第21號民事判決，認定台南五信
    承辦人員即上訴人黃英哲於受理何仁榮代被上訴人陳麗敏申
    請系爭700萬元貸款時，明知何仁榮未取得被上訴人陳麗敏
    之授權，系爭700萬元之消費借貸契約對於被上訴人陳麗敏
    不生效力，台南五信竟以被上訴人陳麗敏系爭700萬元借款
    債務未償為由，聲請強制執行將系爭房地拍賣取償，致被上
    訴人陳麗敏受有系爭房地遭拍賣喪失之損害，扣除被上訴人
    陳麗敏前借貸之300萬元，判命上訴人陽信銀行應給付被上
    訴人陳麗敏8,063,000元及自88年6月18日起至清償日止，按
    年息百分之5計算之利息，上訴人陽信銀行不服提起上訴，
    亦經最高法院以97年度台上字第1196號民事判決駁回上訴而
    確定在案。
(四)被上訴人陳麗敏既係遭何仁榮冒名向台南五信申請系爭700
    萬元貸款，而當時承辦人員即上訴人黃英哲明知何仁榮未有
    被上訴人陳麗敏之授權，竟仍予以對保，並於系爭700萬元
    撥入被上訴人陳麗敏前揭帳戶後即將該筆款項轉出，被上訴
    人陳麗敏根本不知情，而系爭700萬元均由何仁榮自行處分
    花用，被上訴人陳麗敏不曾受有系爭700萬元之利益，自不
    符不當得利之要件，則上訴人陽信銀行訴請被上訴人陳麗敏
    與何仁榮返還系爭700萬元之不當得利，顯於法無據。雖上
    訴人陽信銀行提出被上訴人陳麗敏於台南五信活期儲蓄存款
    帳戶10871-5之對帳單及放款收入、支出傳票，與取款憑條
    ，主張該系爭700萬元之貸款有高達6,662,818元係用以清償
    被上訴人陳麗敏之債務，被上訴人陳麗敏對該700萬元借款
    顯然直接受有利益云云，惟被上訴人陳麗敏係於83年1月間
    初次向台南市五信申請辦理貸款，而該社於84年4月1日才核
    貸500萬元，何以該社於83年12月6日即放款10萬元、同年月
    15日又放款50萬元？84年3月20日放款125萬元、同年月21日
    又放款500萬元？84年6月5日放款150萬元及300萬元？84年1
    1月15日放款50萬元？85年2月29日放款10萬元？85年3月11
    日放款20萬元？85年4月1日放款30萬元？85年4月15日放款
    40萬元？且依金融機構核放借款之規定，須借款人提出借款
    申請、完成全部對保手續才能核貸款項，則上訴人陽信銀行
    主張被上訴人陳麗敏有其他借款，縱令借據因清償而歸還借
    款人，然而該些借款之申請書應仍由台南五信留存，則該些
    借款之申請書何在？
(五)又系爭700萬元借款之借據所載日期為85年8月21日，何以該
    社於85年8月20日即放款700萬元？翌日即85年8月21日又再
    放款400萬元及300萬元？況且，依上開對帳單所載，何以該
    社在放款當日隨即將部份金額以轉帳、現金、還款等方式，
    自被上訴人陳麗敏前揭帳戶內將款項移出？因上開對帳單及
    收入、支出傳票均係該社人員自行製作，有前述諸多令人質
    疑之處，而取款憑條上之筆跡亦多是該社人員之字跡，甚至
    上訴人黃英哲尚自行於取款憑條上偽簽被上訴人陳麗敏之簽
    章，是以上開單據是否真實，顯非無疑，自不足以作為證明
    就系爭700萬元貸款中有高達6,662,818元係用以清償被上訴
    人陳麗敏之債務。又上訴人黃英哲於偽造文書之刑案審理中
    ，當被上訴人陳麗敏指訴其在一張7,001,918元之活期儲蓄
    存款取款憑條上書寫金額及偽簽被上訴人陳麗敏之簽名時，
    辯稱其係為表示該張取款憑條由其負責，所以其才會在該張
    取款憑條上代寫金額及代簽被上訴人陳麗敏之姓名，而在被
    上訴人陳麗敏質疑為何其卻在另一張5,041,918元之取款條
    上係蓋用被上訴人陳麗敏之圓形印鑑章及書寫金額時，卻改
    稱因被上訴人陳麗敏曾將多張已蓋好印鑑之活期儲蓄存款取
    款憑條交其保管，所以5,041,918元是用留存已蓋好印鑑之
    取款憑條，而7,001,918元則因蓋好印鑑之取款憑條用完，
    因此其才代簽被上訴人陳麗敏之姓名；然而，據上訴人黃英
    哲之前曾說過其與被上訴人陳麗敏不熟，既然二人不熟，衡
    之常情，被上訴人陳麗敏豈會將已蓋好印鑑之取款憑條交由
    上訴人黃英哲保管？由此足見，該些取款憑條亦係上訴人黃
    英哲所製作，而上訴人黃英哲又因系爭700萬元借款犯有偽
    造文書罪被判刑在案，顯見該些取款憑條恐非實在，自不足
    採。
(六)被上訴人陳麗敏僅於83年12月28日向台南五信申辦借款，當
    時僅欲借款300萬元，因台南五信人員說雖然借款申請書寫
    500萬元，可以只核貸300萬元，被上訴人陳麗敏不疑有它，
    方親自簽名蓋章，而後即按期繳款，是以被上訴人陳麗敏只
    借款300萬元，且據何仁榮於偽造文書之刑案審理中，坦承
    將系爭700萬元之借據分為300萬元及400萬元2張，係為被上
    訴人陳麗敏查問時以資應付，否則一筆700萬元之借款為何
    要分成300萬元及400萬元之借據2張？如此顯然有違常情。
    而何仁榮在上訴人黃英哲之協助下，冒用被上訴人陳麗敏之
    名義借款系爭700萬元，業經刑事判決認定二人有共同偽造
    文書之犯行而判處徒刑在案，而被上訴人陳麗敏積欠上訴人
    陽信銀行之實際借款僅為300萬元，亦於前案確認抵押債權
    不存在事件中，由法院認定而自上訴人陽信銀行應賠償之金
    額中扣除在案，上訴人陽信銀行主張系爭700萬元之貸款有
    高達666萬2,818元用以清償被上訴人陳麗敏之債務一事，與
    事實不符，自非可採。退萬步言，縱令該次700萬元之借款
    曾用以支付何仁榮開立之被上訴人陳麗敏之支票款項（被上
    訴人陳麗敏否認之），然如前所述，上訴人陽信銀行提出被
    上訴人陳麗敏之五信帳戶之對帳單係台南五信單方面所製作
    ，被上訴人陳麗敏否認其真實性，上訴人陽信銀行自應提出
    其主張清償被上訴人陳麗敏支票債務之證據例如該支票影本
    ，以證明其主張之實在，否則自難單憑上訴人陽信銀行單方
    面製作之單據，即認定其確有清償其所主張之被上訴人陳麗
    敏名義之支票債務及金額。
(七)縱令如上訴人陽信銀行所稱有借新還舊之情事，然而，台南
    五信仍係以被上訴人陳麗敏積欠其系爭700萬元貸款之本息
    未還為由，聲請拍賣被上訴人陳麗敏名下門牌號碼為台南市
    ○○○街9巷10之17號房屋，台南五信於第三次拍賣時以7,0
    83,000元得標，台南五信分配之金額為5,990,747元，不足
    額為2,524,897元（註：貸款債權之本利和為8,515,644元）
    ，而被上訴人陳麗敏在前案確認抵押債權不存在事件中，已
    將自己借貸之300萬元借款與上訴人陽信銀行應賠償之金額
    就300萬元部份為抵銷，且上訴人陽信銀行取得上開房屋所
    有權後，即獲有上開房屋之價值，而上開房屋當時之市價約
    有1000餘萬元，嗣後台南五信將上開房屋出售，其獲利頗多
    ，原因拍賣不足受償之部分顯已獲得填補，是以上開房屋出
    售所得之金額為何，亦即上訴人陽信銀行所獲利益為何，攸
    關系爭700萬元貸款之受償情形，上訴人陽信銀行應提出上
    開房屋實際出售所得之資料以供參酌。
(八)有返還不當得利之義務者須實際上受有利益之人，被上訴人
    陳麗敏實際上並未使用該系爭700萬元之貸款，自未受有利
    益：(1)系爭700萬元貸款係何仁榮與上訴人黃英哲共同偽造
    被上訴人陳麗敏之簽章所冒貸，雖撥入被上訴人陳麗敏之帳
    戶，但不能據此即認定被上訴人陳麗敏即受有系爭700萬元
    之利益，蓋因系爭700萬元實際上係由何仁榮所使用，並非
    被上訴人陳麗敏所使用，是以被上訴人陳麗敏並未受有利益
    。(2)又前案刑事偽造文書部份，係經法院詳細調查相關書證
    及人員之陳述，確認系爭700萬元貸款被上訴人陳麗敏係遭
    何仁榮與上訴人黃英哲共同偽造貸款文件，縱令被上訴人陳
    麗敏與何仁榮間曾有共同經營釣蝦場業務，被上訴人陳麗敏
    曾同意將自己在上訴人陽信銀行處之帳戶交予何仁榮作為經
    營釣蝦場業務往來使用，但於被上訴人陳麗敏退出釣蝦場經
    營後，該帳戶實際上均係何仁榮使用，且系爭700萬元貸款
    係於被上訴人陳麗敏退出釣蝦場之後，自不能以二人之合夥
    關係未結算，即認定被上訴人陳麗敏對系爭700萬元貸款受
    有利益。(3)此外，系爭700萬元貸款之辦理及領取使用，係
    上訴人陽信銀行之前職員上訴人黃英哲配合何仁榮所為，其
    目的係避免讓被上訴人陳麗敏知悉，否則依金融機構核放款
    之程序，豈有系爭700萬元之貸款，於核撥後之翌日，會依
    非當事人本人之要求，立刻將之更改為300萬元及400萬元二
    筆款項？況且，取款憑條上被上訴人陳麗敏之簽名係由上訴
    人黃英哲所偽簽，所有對帳單均不曾寄送給被上訴人陳麗敏
    ，對於該帳戶之往來情形被上訴人陳麗敏既不知，自不能以
    該帳戶為被上訴人陳麗敏之名義，即認定撥入該帳戶之款項
    即為其所使用，被上訴人陳麗敏即受有利益。
(九)本件之不當得利雖與前案之確認抵押債權不存在之法律關係
    不同，但基礎事實均係針對系爭700萬元之貸款，顯不能割
    裂而論：(1)雖上訴人陽信銀行一再主張前案之確認抵押債權
    不存在事件之法律關係與本案之不當得利事件之法律關係不
    同，二者不得混為一談；然而，二件之基礎均係系爭700萬
    元貸款關係，則是相同，二者顯無法割裂而分別論述，否則
    ，豈非左手賠償被上訴人陳麗敏，右手再向被上訴人陳麗敏
    求償。(2)又上訴人陽信銀行提出之票據影本、傳票及對帳單
    ，帳單部分，如前所述，上訴人陽信銀行從未將對帳單寄被
    上訴人陳麗敏本人收受，且該對帳單係上訴人陽信銀行單方
    面製作，其中載有被上訴人陳麗敏尚有其他借款部分顯非實
    在，而傳票及票據上之簽名均非被上訴人陳麗敏之字跡，顯
    然並非被上訴人陳麗敏所為，自不能即認定系爭700萬元撥
    入被上訴人陳麗敏之帳戶後即認為被上訴人陳麗敏有領取使
    用而受有利益。(3)雖上訴人陽信銀行將系爭700萬元貸款撥
    入被上訴人陳麗敏帳戶，主張其中300萬元用以清償被上訴
    人陳麗敏前的貸款，但被上訴人陳麗敏於前確定案件中就借
    貸之300萬元部份已同意與上訴人陽信銀行應賠償之款項中
    就300萬元部份為抵銷，而被上訴人陽信銀行就此部分亦未
    異議，足見系爭700萬元中之300萬元實際上並未清償被上訴
    人陳麗敏之貸款。
(十)上訴人陽信銀行雖以何仁榮於前案刑事案件之證詞，主張其
    提出之對帳單明細為真正，而主張系爭700萬元之核撥有3,5
    03,836元用以清償被上訴人陳麗敏84年之抵押舊債及其他用
    以清償被上訴人陳麗敏之票據債務、合夥釣蝦場的資金週轉
    。然何仁榮於前案刑事案件到庭稱：「系爭700萬元貸款中
    ，其中300萬是清償被上訴人陳麗敏抵押借款舊債，另外400
    萬撥到帳戶作為支付釣蝦場所附票款使用」，但就上訴人陽
    信銀行提出上開對帳單之記載，卻是「85年8月20日放款700
    萬元，轉帳5,041,918元（上訴人陽信銀行註明清償84年6月
    5日借款300萬元」），與上訴人陽信銀行主張3,503,836元
    用以清償被上訴人陳麗敏84年4月1日之抵押債務並不相符。
    此外，上訴人陽信銀行主張用以清償之3,503,836元卻係於
    84年6月5日轉帳（上訴人陽信銀行註明全部清償84年4月1日
    借款500萬元），另85年8月20日放款700萬元，轉帳5,041,9
    18元（上訴人陽信銀行註明清償84年6月5日借款300萬元）
    ，及85年8月21日放款400萬元、300萬元，轉帳7,001,918元
    ，均與何仁榮所言不符，更足證何仁榮所稱上開對帳單之出
    入應該沒有錯一語，顯然係在未詳細核對對帳單下所言，並
    不得據此即足以證明上訴人陽信銀行提出之對帳單為真。末
    系爭700萬元之貸款係於85年8月20日撥入被上訴人陳麗敏活
    存帳戶，而自85年8月20日起自被上訴人陳麗敏活存帳戶轉
    帳入其之支票帳戶之款項，自85年8月20日起至85年10月28
    日止，合計為1,325,700元，而上開期間，以被上訴人陳麗
    敏開立而兌現支票債務，合計為1,321,677元，惟自85年10
    月28日以後，被上訴人陳麗敏之活存帳戶並未再有款項轉入
    其支票帳戶，而多係以現金存入之款項以支付該些支票債務
    ，且因前揭帳戶實際上均是何仁榮使用，自85年10月28日以
    後之支票債務均由何仁榮以其金錢支付，並非以系爭700萬
    元之貸款支付，是以系爭700萬元貸款用以支付以被開立之
    支票債務應僅1,325,700元，縱認被上訴人陳麗敏因此受有
    代償票據債務之利益，亦僅以上開數額為限等語。
(十一)、被上訴人陳麗敏復於本院補陳：
  (1)上訴人主張85年8月20日由被上訴人陳麗敏於台南五信活存
    帳戶00000-0-0轉帳50萬元入何仁榮於五信活存帳戶00000-0
    -0，而85年10月29日、11月l日、11月11日、11月20日、11
    月29日及12月28日，分別自何仁榮上開帳戶轉帳35,000元、
    40,000元、100,000元、45,000元、35,000元及7,800元，合
    計為被上訴人陳麗敏之支票存款帳戶10871-0，上開款項亦
    係清償被上訴人陳麗敏之票據債務；惟，上訴人陽信銀行並
    未提出證據證明上開款項係自何仁榮之上開帳戶轉入被上訴
    人陳麗敏之支票帳戶，且縱今上開款項係由何仁榮之上開帳
    戶轉入被上訴人陳麗敏之支票帳戶，因二者之轉帳時間前後
    相差至少2個月之久，且是否何仁榮於上開期間均未有存入
    款項，否則上訴人如何證明上開款項即係屬於85年8月20日
    轉帳之50萬元之一部分呢？
  (2)又何仁榮於87年度重訴字第180號審理時之證詞，其於法官
    詢問:「（支票印章與存摺印章不一樣？為何方形章在你那
    裡？）是一樣的…」，然實際上，被上訴人陳麗敏之支票印
    章與存摺印章均是圓形章，何仁榮還說是一樣的，顯然與事
    實不符；而且，若是如何仁榮所稱方形章一直在他那裡，何
    以其於85年8月20日之借款申請書上未使用與被上訴人陳麗
    敏於83年12月28日之借款申請書相同之方形章，而是一顆普
    通之木頭章，且連何仁榮自己都說那顆章並不是他提供或偽
    刻的，更足證何仁榮於該事件一審程序所為之陳述，顯與事
    實相左，誠不足採信。故原審依據前揭刑事確定判決及民事
    確定判決所認定之事實及證據，認定被上訴人陳麗敏未同意
    何仁榮以其名義借貸，並無違誤。
(十二)、答辯聲明：(一)上訴人陽信銀行之上訴駁回。(二)訴訟費用由上
    訴人陽信銀行負擔。(三)如受不利判決願供擔保請准免為假執
    行。
三、上訴人黃英哲則以下列等語資為抗辯：
(一)上訴人陽信銀行既引證主張其對被上訴人陳麗敏確有債權存
    在，則上訴人黃英哲縱有違規對保之行為亦對上訴人陽信銀
    行不生損害，故上訴人陽信銀行對上訴人黃英哲不得為本件
    之主張及請求。按上訴人陽信銀行於原審其98年4月8日準備
    狀第2頁至第5頁之第二段及第三段、暨98年5月8日準備(二)
    狀第一段至第二段均明確主張：何仁榮所借之系爭700萬元
    中之666萬2,818元係用於清償被上訴人陳麗敏積欠上訴人陽
    信銀行之借款債務及票據債務，致被上訴人陳麗敏就系爭70
    0萬元借款中至少666萬2,818元確實受有直接利益，再證諸
    被上訴人陳麗敏於知悉釣蝦場經營不善而退出經營後仍續提
    供支票、存摺、印鑑予何仁榮使用，則顯然被上訴人陳麗敏
    至少係默示概括授權何仁榮於清償被上訴人陳麗敏積欠上訴
    人陽信銀行之借款債務及票據債務之範圍內得向上訴人陽信
    銀行借貸週轉支應云云。依上訴人陽信銀行之主張，則上訴
    人黃英哲之對保行為縱屬違規，然上訴人陽信銀行對被上訴
    人陳麗敏之抵押權至少在666萬2,818元金額之範圍內其債權
    確屬存在，倘加計利息及違約金則其債權金額必然逾於708
    萬3,000元，從而，上訴人陽信銀行對被上訴人陳麗敏之抵
    押物聲請拍賣並由上訴人陽信銀行以708萬3,000元之價格拍
    定終結即屬合法正當，亦即上訴人黃英哲縱有違規對保之行
    為其對於上訴人陽信銀行亦不生損害；然上訴人陽信銀行於
    另件被上訴人陳麗敏對上訴人陽信銀行訴請確認抵押債權不
    存在事件，卻未為上開主張致遭敗訴確定，惟此係可歸責於
    上訴人陽信銀行自己之事由所擴大衍生之損害，其損害與上
    訴人黃英哲之違規對保行為間並無相當因果關係，上訴人陽
    信銀行不得就該損害對上訴人黃英哲有所主張及請求至明。
(二)退言之，上訴人陽信銀行實際上亦無損害可言，縱有損害其
    所主張之損害金額顯然過高：另案即台南高院91年度重上更
    (一)字第21號民事判決僅認定上訴人陽信銀行應賠償被上訴
    人陳麗敏8,063,000元及自88年6月18日起至清償日止按年息
    5％計算之利息(按:被上訴人陳麗敏原雖請求賠償11,063,00
    0元，但因何仁榮所冒名借貸之系爭700萬元中有300萬元係
    用以清償被上訴人陳麗敏自己先前之300萬元借款，致被上
    訴人陳麗敏其後乃減縮賠償金額為8,063,000元)此係上訴人
    黃英哲所造成上訴人陽信銀行損害之金額，從而上訴人陽信
    銀行之請求逾於8,063,000元之部分即無理由。又上訴人陽
    信銀行於歷次書狀再三主張：何仁榮所借系爭700萬中之5,0
    41,918元係用以清償被上訴人陳麗敏於84年6月5日所借300
    萬元及清償被上訴人陳麗敏85年6月24日所借200萬元之本息
    ，何仁榮所借系爭700萬元中之1,620,900元則係存入被上訴
    人陳麗敏之甲存帳戶用以清償被上訴人陳麗敏之支票票款云
    云。準此，則上訴人陽信銀行所受之損害乃應再予扣減2,04
    1,918元（即上開5,041,918元減去300萬元而得）、暨再予
    扣減1,620,900元，從而上訴人陽信銀行之請求逾於440,182
    元之部分即無理由（即前一小段之8,063,000元減去上開2,0
    41,918元、再減去上開162萬900元而得）。另上訴人陽信銀
    行雖經另案更一審確定判決認定應賠償被上訴人陳麗敏806
    萬3,0 00元，然上開賠償金額係以上訴人陽信銀行所聲請拍
    賣之被上訴人陳麗敏不動產價值11,063,000元為基礎再予扣
    減被上訴人陳麗敏所減少之債務額300萬元而得（詳另案更
    一審判決書第3頁、第5頁、第11頁），故最終拍賣結果雖上
    訴人陽信銀行於88年2月4日係以7,083,000元拍定，然上訴
    人陽信銀行畢竟取得系爭不動產，而系爭不動產之實際價值
    又經另案確定判決認定為11,063,000元，經損益相抵結果或
    基於上訴人陽信銀行所受之損害已獲相對補償之結果，則即
    使不扣除前開金額者，上訴人陽信銀行亦無損害可言，是本
    件上訴人陽信銀行之請求乃無理由。退言之，上訴人陽信銀
    行取得之系爭不動產至少亦有其所作價之7,083,000元價值
    ，是上訴人陽信銀行所受之損害除應扣除前開300萬元及3,6
    62,818元外，尚應再行扣除前揭上訴人陽信銀行作價承受之
    7,083,000元（合計應扣除13,745,818元），準此則上訴人
    陽信銀行已無損害可言，其本件請求即無理由。
(三)再退言之，依民法第217條與有過失之規定，上訴人黃英哲
    之賠償責任亦應免除或至少減輕：上訴人黃英哲主張其原非
    系爭700萬元對保之承辦人，係因受同事之請而至該釣蝦場
    辦理對保云云且另件刑案更三審刑案判決書第8頁第3行亦認
    定「上訴人黃英哲係承辦本件放款業務之人員（然未言及係
    對保業務之人員）」云云。足見上訴人陽信銀行在其內部之
    管理監督上確有顯然之疏漏，致使任由主辦對保業務之人私
    相授受委託主辦放款業務之人即上訴人黃英哲代行其對保業
    務而致生本件弊端，況對保業務與放款業務事實上、體制上
    、道理上均分屬不同人主辦以達互相監督制衡之效果，蓋以
    對保與放款同屬一人主辦者，正如會計與出納同由一人兼辦
    般易滋流弊，是倘上訴人陽信銀行之內部管理監督機制正常
    者則不致發生本件違規對保之冒貸情事，從而，上訴人陽信
    銀行自有能注意而不注意致本件損害發生之情事，上訴人黃
    英哲爰主張應依民法第217條與有過失之規定減免除上訴人
    黃英哲之賠償責任。又系爭85年8月20日借款申請書上之申
    請人姓名被上訴人陳麗敏係由徵信人員施智明所填寫者。基
    上，再次可見本件冒貸之所以發生，其原因除上訴人黃英哲
    之對保違規外，於上訴人黃英哲違規對保之前另有徵信人員
    施智明在申請人被上訴人陳麗敏並未到場之情況下違規代被
    上訴人陳麗敏簽名於借款申請書上，倘未先有徵信人員施智
    明之上開違規行為，又豈會有在後之上訴人黃英哲之對保違
    規？是益證上訴人陽信銀行確實該當與有過失之規定，上訴
    人黃英哲應減免賠償責任。
(四)復於本院補陳：
  (1)被上訴人陳麗敏雖否認受有代償票據債務之利益，然被上訴
    人陳麗敏並不否認系爭700萬元借款中之1,325,700元匯入被
    上訴人陳麗敏之活存帳戶，用以清償以被上訴人陳麗敏名義
    開立而兌現之支票債務等情，被上訴人陳麗敏係遭何仁榮冒
    名向台南五信申貸借款，則被上訴人陳麗敏與上訴人陽信銀
    行間並無成立借貸關係，則被上訴人陳麗敏係無法律上原因
    受有上訴人陽信銀行撥款1,325,700元之利益，則上訴人陽
    信銀行主張依不當得利法律關係請求被上訴人陳麗敏返還
    1,325,700元，為有理由，自予准許，至逾此範圍之請求，
    即無理由，應予駁回，上訴人陽信銀行對被上訴人陳麗敏之
    抵押債權至少有1,325,700元，故上訴人黃英哲於原審抗辯
    上訴人陽信銀行不得請求1,325,700元，然原審未採納上述
    抗辯且未具理由，而逕認不足採，實有判決不備理由。
  (2)另上訴人陽信銀行對被上訴人陳麗敏之抵押權所擔保債權並
    非完全不存在，故上訴人陽信銀行向上訴人黃英哲主張損害
    賠償即無理由，然原審判決並未斟酌有理由不備之當然違法
    。又上訴人陽信銀行主張其原已依法聲請執行被上訴人陳麗
    敏所有坐落台南市○○○街9巷1017號房屋，該房屋經鑑價
    11,063,000元，上訴人陽信銀行於原審87年度執字第3784號
    以拍定價額7,083,000元取得房屋所有權；然嗣因上訴人黃
    英哲職務疏失，與何仁榮共同偽造借據、授信約定書，致系
    爭700萬元借款關係無效，經判決確定上訴人陽信銀行須賠
    償被上訴人陳麗敏8,063,000元及自88年6月18日起至清償日
    止，按年息5％計算之利息，此外，因系爭700萬元借款關係
    無效，致上訴人陽信銀行損失原可獲取系爭房屋之差額利益
    398萬元；上訴人陽信銀行陳稱前開398萬元之利益損失，依
    民法第184條、185條侵權行為規定，上訴人黃英哲、何仁榮
    原須負起連帶賠償責任（上訴人陽信銀行可對上訴人黃英哲
    或何仁榮同時為連帶給付或擇一為全部求償），然因渠等為
    時效抗辯，上訴人陽信銀行對二人撤回侵權行為之主張，惟
    上訴人黃英哲仍須依據債務不履行相關規定負起損害賠償責
    任等語…從而，上訴人陽信銀行主張依債務不履行之法律關
    係請求上訴人黃英哲所受損害利益398萬，於法無據，應予
    駁回。
(五)並於本院為聲明：(一)上訴聲明：求為判決：(1)原判決關於不
    利上訴人黃英哲部分廢棄。(2)上開廢棄部分，上訴人陽信銀
    行在第一審之訴及假執行之聲請均駁回。(3)第一、二審之訴
    訟費用由上訴人陽信銀行負擔。(二)答辯聲明：(1)上訴人陽信
    銀行上訴駁回。(2)第一、二審訴訟費用由上訴人陽信銀行負
    擔。
四、兩造對下列事實，並不爭執，堪信為真實：
(一)保證責任台南五信之全部營業及資產、負債於91年8月24日
    由上訴人陽信銀行概括承受。
(二)被上訴人陳麗敏於83年6月間在台南五信開設甲存及活儲二
    個帳戶，帳號分別為「10871-5」、「10871-1」，作為與何
    仁榮合夥經營釣蝦場之用。
(三)嗣後，何仁榮獨自經營釣蝦場，因釣蝦場生意往來係使用上
    開帳戶，要求繼續使用上開帳戶，被上訴人陳麗敏同意將上
    開帳戶之存摺、支票簿及圓形印鑑章交予何仁榮使用。
(四)被上訴人陳麗敏以其所有坐落台南市○○段第13之30地號土
    地，及地上建號第1200號建物及門牌號碼為台南市○○○街
    9巷10之17號房地，於83年12月28日設定本金最高限額600萬
    元抵押權登記予台南五信，存續期間自83年12月22日起至11
    3年12月22日止。
(五)台南五信嗣後以被上訴人陳麗敏於85年間以系爭房地借貸之
    700萬元借款未依約清償為由，聲請拍賣上開房地，經原審
    以87年度執字第3784號受理，而後由台南五信以7,083,000
    元拍定而終結在案。
(六)被上訴人陳麗敏嗣就系爭700萬元借款部分，提起確認抵押
    債權不存在事件，經本院民事庭以91年度重上更一字第21號
    民事判決，認定上訴人陽信銀行明知何仁榮未經被上訴人陳
    麗敏授權，該700萬元之消費借貸契約對被上訴人陳麗敏不
    生效力，上訴人陽信銀行應賠償上開房地回復原狀之必要費
    用，扣除被上訴人陳麗敏之前抵押借款300萬元，判命上訴
    人陽信銀行應給付被上訴人陳麗敏8,063,000元及自88年6月
    18日起至清償日止，按年息百分之五計算之利息。
(七)何仁榮及上訴人黃英哲就系爭700萬元之借款，經本院刑事
    庭以96年度重上更(三)字第47號刑事判決，認定二人有共同
    偽造上開借款之土地建築改良物他項權利移轉變更契約書、
    授信約定書、借據等偽造文書、詐欺取財之犯行，判處何仁
    榮有期徒刑1年2月、減為有期徒刑7月，上訴人黃英哲有期
    徒刑6月、減為有期徒刑3月、如易科罰金、以300元折算1日
    ，何仁榮不服聲明上訴，遭最高法院以97年度台上字第1691
    號刑事判決駁回上訴，上訴人黃英哲未上訴，全案業已確定
    在案。
五、上訴人陽信銀行另主張被上訴人陳麗敏於83年6月間在台南
    五信開設甲存及活儲帳號分別為「00000-0-0」、「00000-
    0-0」二帳戶，作為與原審共同被告何仁榮合夥經營釣蝦場
    之用。嗣何仁榮獨自經營釣蝦場，然要求繼續使用上開帳戶
    ，被上訴人陳麗敏同意將上開帳戶之存摺、支票簿及圓形印
    鑑章交予何仁榮使用，足徵被上訴人陳麗敏於與何仁榮合夥
    經營釣蝦場時曾概括授權何仁榮以其名義簽發支票並使用被
    上訴人陳麗敏之「00000-0-0」、「00000-0-0」甲存及活儲
    二個帳戶，而被上訴人陳麗敏於85年7月間向台南五信申請
    借款700萬元，經審核通過後，85年8月6日抵押變更登記為
    最高限額840萬元，台南五信並於85年8月20日放款700萬元
    匯入被上訴人陳麗敏帳戶，然系爭700萬元之資金於85年8
    月20日係以「借新還舊」方式，其中5,041,918元係清償被
    上訴人陳麗敏對五信的舊有債務，另1,620,900元用以清償
    被上訴人陳麗敏之票據債務，合計達6,662,818元用以清償
    被上訴人陳麗敏之債務。故被上訴人陳麗敏對系爭700萬元
    借款顯然受有利益，致上訴人陽信銀行受有損害，自應負不
    當得利之返還責任等語。另主張上訴人黃英哲原係台南五信
    員工，擔任本件放款主辦，明知經辦的對保程序，未經借款
    人陳麗敏對保、借據亦未經陳麗敏簽名，卻隱瞞事實進行後
    續放款業務，致台南五信陷於錯誤，如數放款系爭700萬元
    款項；其經辦本件貸款有嚴重失職，顯屬可歸責於己，何況
    上訴人黃英哲嗣經刑事判決認定，與何仁榮有共同偽造本件
    借款之授信約定書、借據等偽造文書、詐欺取財犯行，判處
    有期徒刑在案，才使何仁榮得以陳麗敏名義申請借款，取得
    700萬元款項致上訴人陽信銀行受有損害，爰主張依僱用契
    約債務不履行請求上訴人黃英哲應就系爭700萬元放款負損
    害賠償責任。又於本件借款關係有效下，上訴人陽信銀行已
    依拍定價額7,083,000元取得上開房屋；卻因上訴人黃英哲
    職務疏失，與何仁榮共同偽造借據、授信約定書，致系爭70
    0萬元借款關係無效，前案判決上訴人陽信銀行需以系爭房
    屋市價11,063,000元賠償被上訴人陳麗敏，並自88年6月18
    日起算至清償日止之法定利息，故其間的差額損失398萬元
    （包含法定利息），均為上訴人黃英哲、原審共同被告何仁
    榮2人造成之損害，依民法第184條、185條侵權行為規定，
    渠等2人需負起連帶賠償責任，雖上訴人陽信銀行撤回侵權
    行為之主張，惟上訴人黃英哲仍須依據債務不履行相關規定
    就此負起損害賠償責任等情，則為被上訴人陳麗敏、上訴人
    黃英哲所否認，並各以前揭情詞置辯。從而，本件所應審究
    者即為：(一)被上訴人陳麗敏就系爭700萬元之借款，有否不
    當得利之情事？如是，其不當得利之金額為何？(二)上訴人黃
    英哲就其受僱於台南五信是否有債務不履行之情事，而須對
    上訴人陽信銀行負損害賠償責任？如是，其債務不履行損害
    賠償責任金額為何？(三)上訴人陽信銀行主張依債務不履行請
    求上訴人黃英哲應給付上訴人陽信銀行398萬元及依法定利
    率計算之利息，是否於法有據？茲說明如下：
(一)按「當事人主張有利於己之事實者，就其事實有舉證之責任
    。」民事訴訟法第277條第1項定有明文；再按「民事訴訟如
    係由原告主張權利者，應先由原告負舉證之責，若原告先不
    能舉證，以證實自己主張之事實為真實，則被告就其抗辯事
    實即令不能舉證，或其所舉證據尚有疵累，亦應駁回原告之
    請求。」（最高法院17年上字第917號判例要旨足資參照。
    ）復按不當得利係以當事人之一方無法律上之原因而受利益
    ，致他方受損害為其成立要件，並須就無法律上之原因，負
    舉證責任（參照最高法院78年度台上字第1599號判決）。又
    按無法律上之原因而受利益，致他人受損害者，應返還其利
    益。雖有法律上之原因，而其後已不存在者，亦同；民法第
    179條定有明文。又按「民法第179條規定之不當得利，凡無
    法律上之原因，而一方受利益，致他方受損害，即可成立，
    至損益之內容是否相同，及受益人對於受損人有無侵權行為
    ，可以不問。」（最高法院65年台再字第138號判例足資參
    照），再按損害賠償之義務人，因侵權行為受利益，致被害
    人受損害者，於前項時效完成後，仍應依關於不當得利之規
    定，返還其所受之利益於被害人，民法第197條第2項亦定有
    明文。又依不當得利之法則請求返還不當得利，以無法律上
    之原因而受利益，致他人受有損害為其要件，故其得請求返
    還之範圍，應以對方所受之利益為度，非以請求人所受損害
    若干為準…（最高法院61年台上字第1695號判例參照）。
(二)上訴人陽信銀行主張被上訴人陳麗敏同意何仁榮使用其帳戶
    ，並交付印鑑存摺，本件700萬元之核撥，被上訴人陳麗敏
    自應負起本案不當得利之返還責任等語。被上訴人陳麗敏否
    認有授權何仁榮向台南五信申請700萬元借款，並辯稱：伊
    於83年6月間在台南五信開立甲存與活儲二個帳戶，用於二
    人合夥經營釣蝦場生意往來，但不可逕推認被上訴人陳麗敏
    即有概括同意何仁榮得以使用被上訴人陳麗敏名義借貸系爭
    款項等語。查於本院96年度重上更(三)字第47號偽造文書等
    一案審理中，原審共同被告何仁榮固坦承未經被上訴人陳麗
    敏之授權或同意，而冒用陳麗敏之名義向台南五信借款700
    萬元，並於85年8月19日陳麗敏之授信約定書上偽造「陳麗
    敏」之署押（簽名）一枚及提供陳麗敏之印章，由上訴人黃
    英哲在該授信約定書立約定書人欄盜蓋陳麗敏之印文一枚，
    及於上開300萬元、400萬元之借據上盜蓋陳麗敏之印文各一
    枚等事實，且經證人施智明於本院前審證述「本件七百萬元
    之借款是何仁榮申請，告訴人沒有親自到場辦理」等語（見
    上開刑案本院更二審卷第57頁、第58頁）；而上訴人黃英哲
    並供稱「該300萬元、400萬元借據之前有一張700萬元借據
    」等語，而何仁榮亦供稱「700萬元分為300萬元、400萬元
    ，他們都知情，因300萬元是陳麗敏自己原先去貸款的，後
    面增貸的400萬元陳麗敏不知道，如果合成700萬元，陳麗敏
    會知道，為了配合不讓陳麗敏知道，所以才分400萬元、300
    萬元」等語（見上開刑案本院更三審卷第76頁）；於本院前
    審調查時並供稱：「（你有沒有向黃英哲說陳麗敏不知道本
    件借款的事情？）有。所以借據分2張300萬元、400萬元。
    」「（你有沒有告訴黃英哲，你借款未經陳麗敏同意？）這
    點他知道，所以授信約定書（對保書）上陳麗敏的名字才是
    我簽的。」等語（見上開刑案本院更一審卷第66頁至第67頁
    ）；再參酌台南五信係於85年8月20日放款700萬元，隨即又
    於翌日即同年月21日放款300萬元、400萬元，有該合作社放
    款支出傳票在卷可稽（見同上刑案本院更三審卷一第197頁
    、第202、203頁），參以原審共同被告何仁榮於原審98年5
    月26日言詞辯論時陳稱：「（法官問：取款憑條是否為被上
    訴人陳麗敏本人所簽？）是黃英哲簽的。」等語（見原審卷
    (一)第289頁反面）；另上訴人黃英哲於98年5月26日提出民事
    答辯狀固稱其原非系爭700萬元借款對保之承辦人，然其亦
    自承系爭85年8月20日借款申請書上之申請人係由徵信人員
    施智明所填寫等語（見原審卷(一)第297頁反面），參以上訴
    人黃英哲於本院96年度重上更(三)字第47號偽造文書等一案
    於96年7月4日準備程序中則坦承於辦理對保時，陳麗敏未在
    場，及供承其自行於取款憑條上偽簽被上訴人陳麗敏之簽章
    等情（見原審卷(一)第285頁），足徵被上訴人陳麗敏主張其
    係遭何仁榮冒名，上訴人黃英哲偽簽取款憑條向台南五信申
    請系爭700萬元貸款等上開情節，堪信為真實；而系爭700萬
    元之貸款，乃係當時承辦人員即上訴人黃英哲於明知何仁榮
    未經被上訴人陳麗敏之授權，竟仍予以對保，此對保程序顯
    有瑕疵；且嗣後又將系爭700萬元撥入被上訴人陳麗敏上開
    帳戶後，當天即將上開款項轉出（見同上頁），亦堪認定。
    本院96年度重上更(三)字第47號、最高法院以97年度台上字
    第1691號刑事判決亦作相同認定在案（見原審卷(一)第23-31
    頁）。稽上，被上訴人陳麗敏既未授權何仁榮向台南五信借
    款700萬元，及簽署上開授信約定書、借據，暨變更設定系
    爭抵押權等情，自不能以系爭700萬元曾撥入被上訴人陳麗
    敏前揭帳戶內，即認被上訴人陳麗敏有不當得利之情事。
(三)另查被上訴人陳麗敏以上開房地，於83年12月28日設定本金
    最高限額600萬元抵押權登記予台南五信，其存續期間係自
    83年12月22日起至113年12月22日止。嗣台南五信以被上訴
    人陳麗敏於85年間以系爭不動產借貸700萬元借款未依約清
    償為由，聲請拍賣房地，經原審87年度執字第3784號實施強
    制執行，業經債權人台南五信以7,083,000元拍定終結在案
    ，有投標書及原法院執行處通知及分配表各一份在卷可憑（
    見原審卷(二)第147-149頁）。嗣被上訴人陳麗敏就系爭700萬
    元借款部分，提起確認抵押債權不存在事件，經本院民事庭
    以91年度重上更(一)字第21號、最高法院97年度台上字第1196
    號民事判決，認定上訴人陽信銀行明知何仁榮未經被上訴人
    陳麗敏授權，該700萬元之消費借貸契約對被上訴人陳麗敏
    不生效力，判決上訴人陽信銀行應給付被上訴人陳麗敏8,06
    3,000元及利息，亦有上開案號判決書各1份在卷可稽（見原
    審卷(一)第13-22頁），以上各節復為兩造所不爭執。然上訴
    人陽信銀行主張被上訴人陳麗敏確實受有核撥系爭700萬之
    利益，其中5,041,918元係清償被上訴人陳麗敏對台南五信
    的舊債，另有162,900元轉帳清償被上訴人陳麗敏之票據債
    務，合計高達6,662,818元均用以清償被上訴人陳麗敏之債
    務云云，並提出票據影本、被上訴人陳麗敏之活存帳戶對帳
    單、700萬元之取款憑條、放款本金利息收入傳票、放款對
    帳單為據（見本院卷第89-146頁、原審卷(一)第11、12頁、第
    132-154頁、原審卷(二)第20-77頁）。惟被上訴人陳麗敏亦否
    認上情，而上訴人陽信銀行從未將對帳單寄送給被上訴人陳
    麗敏本人收受，且該對帳單係上訴人陽信銀行單方面製作，
    又傳票與票據上簽名均非被上訴人陳麗敏之字跡，顯然並非
    被上訴人陳麗敏所為，已如前述。況上訴人陽信銀行坦承「
    當初沒想到會發生這件事情，所以只留下傳票、對帳單，借
    據沒有保留，但是有資金流向可以證明清償票據債務」等語
    （見原審卷(二)第196頁反面），足證上訴人陽信銀行無法提
    出具體證據，卻空言主張被上訴人陳麗敏就系爭700萬元借
    款受有不當得利，尚非可採。然被上訴人陳麗敏自承系爭70
    0萬元之貸款係於85年8月20日撥入被上訴人陳麗敏活存帳戶
    ，而自85年8月20日起自被上訴人陳麗敏活存帳戶轉帳匯入
    其之支票帳戶之款項，自85年8月20日起至85年10月28日止
    ，合計為1,325,700元，而上開期間，以被上訴人陳麗敏開
    立而兌現支票債務合計為1,321,677元，足堪採取。至上訴
    人陽信銀行主張原審認為自85年10月28日以後，被上訴人陳
    麗敏之活存帳戶並未再有款項轉入其支票帳戶，顯有違誤而
    另提出被上訴人陳麗敏對帳單（見本院卷第89頁、第108頁
    ）、債務明細表（見本院卷第203頁）、票據（見本院卷第
    208頁），以證明尚有6筆款項共計262,800元，係自何仁榮
    台南五信活存帳戶匯入之款項，用以清償被上訴人陳麗敏之
    票據債務云云，然上訴人陽信銀行就上開證據竟於原審漏未
    提出，亦非於原審判決前難以提出，且上開證據除票據外多
    屬上訴人陽信銀行單方面所製作，其可信性上自有疑慮，況
    且縱使由何仁榮台南五信活存帳戶匯入之款項，亦難證明匯
    入之款項係屬系爭700萬元之一部分，故難認上開款項為清
    償被上訴人陳麗敏之票據債務，而逕認被上訴人陳麗敏受有
    利益。
(四)綜上，被上訴人陳麗敏雖否認受有代償票據債務之利益，然
    被上訴人陳麗敏並不否認系爭700萬元借款中之1,325,700元
    匯入被上訴人陳麗敏之活存帳戶，用以清償以被上訴人陳麗
    敏名義開立而兌現之支票債務等情，然被上訴人陳麗敏係遭
    何仁榮冒名向台南五信申貸借款，則被上訴人陳麗敏與上訴
    人陽信銀行間並無成立借貸關係，則被上訴人陳麗敏係無法
    律上原因受有上訴人陽信銀行撥款1,325,700元之利益，則
    上訴人陽信銀行主張依不當得利法律關係請求被上訴人陳麗
    敏返還1,325,700元，於法有據，應予准許。
(五)又按「因可歸責於債務人之事由，致為不完全給付者，債權
    人得依關於給付遲延或給付不能之規定行使其權利。因不完
    全給付而生前項以外之損害者，債權人並得請求賠償。」，
    民法第227條定有明文。復按「稱僱傭者，謂當事人約定，
    一方於一定或不定之期限內為他方服勞務，他方給付報酬之
    謂。上訴人擔任被上訴人公司行員，為被上訴人服勞務，被
    上訴人並給付薪資作為報酬，兩造間自有民事上僱傭關係之
    適用，因受僱人給付勞務，應服從僱用人之指示，且因其受
    有報酬，故須盡善良管理人之注意義務，如因受僱人之故意
    或過失致生損害於僱用人，仍應負債務不履行之責任。」（
    最高法院94年度重上字第217號判決可資參照。）。再按損
    害之發生或擴大，被害人與有過失者，法院得減輕賠償金額
    ，或免除之，民法第217條第1項固定有明文，惟按「被害人
    之行為須予損害之發生或擴大以助力，而與損害之發生與擴
    大有相當因果關係者，始有過失相抵之適用。本件被上訴人
    在內部作業監督上縱有疏忽，但究非予上訴人侵占票款以助
    力，且此疏忽，在通常狀態下，亦非當然發生職員侵占公款
    之結果。上訴人指摘原審不適用過失相抵之原則以減免其賠
    償責任為不當，非有理由。」（最高法院71年度台上字第41
    91號判決意旨足資參照），復按「法院援引民法第217條第1
    項過失相抵原則，減輕或免除賠償金額，僅於賠償權利人向
    其使用人以外之第三人請求賠償時，始有其適用。倘於賠償
    權利人向其使用人即賠償義務人請求賠償時，該賠償義務人
    不得以賠償權利人之其他使用人亦與有過失，以對賠償權利
    人主張過失相抵。」（最高法院88年度台上字第2631號判決
    意旨足資參照）。查上訴人陽信銀行主張上訴人黃英哲原係
    台南五信之員工，擔任本件放款主辦，明知經辦的對保程序
    ，未經借款人即陳麗敏對保、借據亦未經陳麗敏簽名，卻隱
    瞞事實進行後續放款業務，致台南五信陷於錯誤，如數放款
    系爭700萬元款項；且上訴人黃英哲經辦本件貸款有嚴重失
    職，顯可歸責於上訴人黃英哲，何況，上訴人黃英哲嗣經刑
    事判決認定，與何仁榮有共同偽造本件借款之授信約定書、
    借據等偽造文書、詐欺取財犯行，判處有期徒刑在案，才使
    何仁榮得以陳麗敏名義申請借款，取得700萬元款項而致上
    訴人陽信銀行受有損害，爰主張依僱用契約債務不履行之法
    律關係請求上訴人黃英哲應就系爭700萬元放款負損害賠償
    責任等語，上訴人黃英哲就上訴人陽信銀行主張之前開情節
    並不否認，堪信真實。又查上訴人黃英哲雖不否認其就系爭
    700萬元借款違規辦理對保等情，然其辯稱若上訴人陽信銀
    行內部管理監督機制正常則不致發生本件違規對保之冒貸情
    事，系爭冒貸之所以發生，其原因除上訴人黃英哲違規對保
    外，於上訴人黃英哲違規對保之前，另有徵信人員即訴外人
    施智明在申請人即陳麗敏並未到場之情況下違規代陳麗敏簽
    名於借款申請書上，倘未先有徵信人員即訴外人施智明之上
    開違規行為者，又豈會有在後之上訴人黃英哲之對保違規？
    是益證上訴人陽信銀行確實與有過失，上訴人黃英哲應減免
    賠償責任，從而，上訴人陽信銀行自有能注意而不注意致本
    件損害發生之情事，上訴人黃英哲主張應依民法第217條與
    有過失之規定減免除上訴人黃英哲之賠償責任云云；惟揆諸
    前開說明與規定，本院審酌系爭700萬元冒貸之發生屬上訴
    人黃英哲違規對保所致，縱上訴人陽信銀行平時就上訴人黃
    英哲所承辦業務未妥為監督嚴加檢查或查帳不實，致使損失
    擴大，亦非損害發生之共同原因，且撥之前引最高法院判決
    不能認上訴人陽信銀行與有過失，則上訴人黃英哲以上訴人
    陽信銀行與有過失，應減免其賠償責任，自非可採。綜上，
    上訴人陽信銀行就系爭700萬元放款所生之損害，主張依民
    法第227條第1項不完全給付依給付不能之規定、及同條第2
    項「因不完全給付而生前項以外之損害者，債權人並得請求
    賠償」，請求上訴人黃英哲與原審共同被告何仁榮應給付上
    訴人陽信銀行700萬元，及自88年6月18日起至清償日止，按
    週年利率百分之5計算之利息，依法洵屬有據，應予准許。
(六)末按損害賠償，除法律另有規定或契約另有訂定外，應以填
    補債權人所受損害及所失利益為限。依通常情形，或依已定
    之計劃、設備或其他特別情事，可得預期之利益，視為所失
    利益，民法第216條定有明文。又民法第216條第1項所謂所
    受損害，即現存財產因損害事實之發生而被減少，屬於積極
    的損害。所謂所失利益，即新財產之取得，因損害事實之發
    生而受妨害，屬於消極的損害（最高法院48年台上字第1934
    號判例要旨足資參照）。民法第216條規定，損害賠償除法
    律另有規定或契約另有訂定外，應以填補債權人所受損害（
    積極損害）及所失利益（消極損害）為限。既存利益減少所
    受之積極損害，須與責任原因事實具有相當因果關係，始足
    當之。又依通常情形，或依已定之計劃、設備或其他特別情
    事，可得預期之利益，視為所失利益。該所失利益，固不以
    現實有此具體利益為限，惟該可得預期之利益，亦非指僅有
    取得利益之希望或可能為已足，尚須依通常情形，或依已定
    之計劃、設備或其他特別情事，具有客觀之確定性。至該條
    第1項所謂所受損害，即現存財產因損害事實之發生而被減
    少之積極的損害。所謂所失利益，則指新財產之取得，因損
    害事實之發生而受妨害之消極的損害而言。凡依外部客觀情
    事觀之，足認其已有取得利益之可能，因責任原因事實之發
    生，致不能取得者，即為所失之利益，應由債務人賠償，不
    以確實可取得之利益為限。（最高法院93年度台上字第1225
    號、95年度台上字第2895號、94年度台上字第1505號、89年
    度台上字第249號判決要旨足資參照）。查被上訴人陳麗敏
    就系爭房地700萬元借款部分，提起確認抵押債權不存在之
    訴，業經本院以91年度重上更(一)字第21號民事確認抵押債權
    不存在事件判決：上開系爭700萬元貸款之申請，為何仁榮
    所為，未經被上訴人陳麗敏授權，系爭700萬元之消費借款
    契約對被上訴人陳麗敏不生效力。上訴人陽信銀行應賠償系
    爭房地回復原狀之必要費用，判決上訴人陽信銀行應賠償被
    上訴人陳麗敏11,063,000元，扣除被上訴人陳麗敏先前之抵
    押借款300萬元，判命上訴人陽信銀行應給付被上訴人陳麗
    敏8,063,000元，及自88年6月18日起至清償日止，按年息5
    ％計算之利息等情，為兩造所不否認。復據上訴人陽信銀行
    主張其原已依法聲請執行被上訴人陳麗敏所有之系爭房屋，
    系爭房屋經鑑價11,063,000元，上訴人陽信銀行於本院87年
    度執字第3784號以拍定價額708萬3仟元取得系爭房屋所有權
    ；然嗣因上訴人黃英哲職務疏失，與何仁榮共同偽造借據、
    授信約定書，致本案700萬元借款關係無效，經判決確定須
    賠償被上訴人陳麗敏8,063,000元及自88年6月18日起至清償
    日止，按年息5％計算之利息。此外，因系爭700萬元借款關
    係無效，致上訴人陽信銀行損失原可獲取系爭房屋之差額利
    益398萬元；上訴人陽信銀行陳稱前開398萬元之利益損失，
    依民法第184條、185條侵權行為規定，上訴人黃英哲、何仁
    榮原須負連帶賠償責任，然因渠等為時效抗辯，上訴人陽信
    銀行對二人撤回侵權行為之主張，惟上訴人黃英哲仍須依據
    債務不履行相關規定負起損害賠償責任等語。稽上，上訴人
    陽信銀行於拍定被上訴人陳麗敏所有之系爭房地，上訴人陽
    信銀行本可基於所有權加以收益處分，上訴人陽信銀行於使
    用收益轉賣受有虧損或利益若干，係上訴人陽信銀行自取得
    系爭房屋所有權後即可享有之利益，查被上訴人陳麗敏所有
    之系爭房屋前經原審強制執行委託鑑價公司鑑定價值為11,0
    63,000元，上訴人陽信銀行嗣以7,083,000元拍定得標，衡
    諸法拍屋之價格通常低於市價之一般商業交易常情，則上訴
    人陽信銀行拍得該系爭房屋，至少已獲有價差利益398萬元
    （計算式：11,063,000元－7,083,000元＝398萬元），然嗣
    因上訴人黃英哲職務疏失，與何仁榮共同偽造借據、授信約
    定書，致本案700萬元借款關係無效，經判決確定須賠償被
    上訴人陳麗敏8,063,000元及利息等，則上訴人陽信銀行受
    有損害至明，從而，上訴人陽信銀行主張依債務不履行之法
    律關係請求上訴人黃英哲給付所失利益398萬元，依法尚非
    無據，應予准許；至上訴人陽信銀行請求上訴人黃英哲應給
    付自88年6月18日起至清償日止，按週年利率百分之5計算之
    利息，於法容有未洽，不應准許。
六、按給付有確定期限者，債務人自期限屆滿時起，負遲延責任
    ；給付無確定期限者，債務人於債權人得請求給付時，經其
    催告而未為給付，自受催告時起，負遲延責任，其經債權人
    起訴而送達訴狀，或依督促程序送達支付命令，或為其他相
    類之行為者，與催告有同一之效力；遲延之債務，以支付金
    錢為標的者，債權人得請求依法定利率計算之遲延利息；應
    付利息之債務，其利率未經約定，亦無法律可據者，週年利
    率為5％，民法第229條第1項、第2項、第233條第1項前段、
    第203條亦有明文。查台南五信於85年8月20日將系爭700萬
    元匯入被上訴人陳麗敏活存帳戶，而被上訴人陳麗敏自承自
    85年8月20日起由其活存帳戶轉帳匯入其之支票帳戶之款項
    ，自85年8月20日起至85年10月28日止，合計為1,325,700元
    ，此為被上訴人陳麗敏受有代償票據債務利益之金額；兩造
    對於系爭不當得利金額係無約定給付期限，上訴人陽信銀行
    仍應依法催告之。查上訴人陽信銀行係以本院91年度重上更
    (一)字第21號民事判決，判命上訴人陽信銀行應給付被上訴
    人陳麗敏8,063,000元之利息起算日「88年6月18日」為請求
    被上訴人陳麗敏返還不當得利之利息起算日，核屬有據。
七、綜上所述，上訴人陽信銀行依不當得利、不真正連帶等法律
    關係，請求上訴人黃英哲（原審共同被告何仁榮）應給付上
    訴人陽信銀行700萬元，及自88年6月18日起至清償日止，按
    週年利率百分之5計算之利息；被上訴人陳麗敏應給付上訴
    人陽信銀行前開700萬中之1,325,700元，及自民國88年6 月
    18日起至清償日止，按週年利率百分之5計算之利息；如任
    一人為給付，他人於清償範圍內免為給付之義務，為有理由
    ，應予准許。逾此範圍之請求，為無理由，應予駁回。其假
    執行之聲請亦失所附麗，應併予駁回。另上訴人陽信銀行依
    債務不履行之法律關係，請求上訴人黃英哲應給付上訴人陽
    信銀行398萬元，為有理由，應予准許。逾此範圍之請求，
    為無理由，應予駁回。其假執行之聲請亦失所附麗，應併予
    駁回。原審就前揭應准許部分為上訴人陽信銀行勝訴之判決
    ，並依兩造之聲請，酌定擔保金額為准、免假執行之宣告；
    就超過上開應准許部分為上訴人陽信銀行敗訴之判決，及駁
    回其假執行之聲請，經核並無不合。上訴人陽信銀行、黃英
    哲各就其敗訴部分提起上訴，上訴意旨仍各執陳詞，指摘原
    判決不當，求予廢棄改判如上訴聲明之所示，為無理由，均
    應予駁回。
八、本件事證已臻明確，兩造其餘主張陳述及攻擊防禦方法，核
    均與判決之結果不生影響，爰不逐一論列，併此敘明。
九、據上論結，本件以上訴人陽信銀行之上訴，均為無理由，依
    民事訴訟法第449條第1項、第78條，判決如主文。
中    華    民    國    99    年    12    月    21    日
                  民事第三庭    審判長法  官  黃崑宗
                                      法  官  蘇重信
                                      法  官  王浦傑
上為正本係照原本作成。
如不服本判決，應於收受送達後20日內向本院提出上訴書狀，其
未表明上訴理由者，應於提出上訴後20日內向本院補提理由書狀
（均須按他造當事人之人數附繕本）上訴時應提出委任律師或具
有律師資格之人之委任狀；委任有律師資格者，另應附具律師資
格證書及釋明委任人與受任人有民事訴訟法第466條之1第1項但
書或第2項（詳附註）所定關係之釋明文書影本。如委任律師提
起上訴者，應一併繳納上訴審裁判費。
中    華    民    國    99    年    12    月    23    日
                                     書記官  廖英琇
【附註】
民事訴訟法第466條之1：
(1)對於第二審判決上訴，上訴人應委任律師為訴訟代理人。但上
  訴人或其法定代理人具有律師資格者，不在此限。
(2)上訴人之配偶、三親等內之血親、二親等內之姻親，或上訴人
  為法人、中央或地方機關時，其所屬專任人員具有律師資格並
  經法院認為適當者，亦得為第三審訴訟代理人。
民事訴訟法第466條之2第1項：
  上訴人無資力委任訴訟代理人者，得依訴訟救助之規定，聲請
  第三審法院為之選任律師為其訴訟代理人。

司法院資訊處製作；財團法人民間司法改革基金會備份。
